ACORDAO-COMPLETO-2410510

ACÓRDÃO 6320/2020 ATA 17/2020 - PRIMEIRA CÂMARA

Vistos, relatados e discutidos estes autos de processo de tomada de contas especial instaurada pela Financiadora de Estudos e Projetos (Finep) em face da reprovação parcial da prestação de contas dos recursos repassados por força do Convênio 01.10.0526.00,
	ACORDAM os Ministros do Tribunal de Contas da União, reunidos em sessão da Primeira Câmara, ante as razões expostas pelo relator, em:
	9.1. com fundamento nos arts. 1º, inciso I, 16, inciso III, alíneas "b" e "c", da Lei 8.443/1992 c/c os arts. 19 e 23, inciso III, da mesma Lei, e com os arts. 1º, inciso I, 209, incisos II e III, 210 e 214, inciso III, do RITCU, julgar irregulares as contas de Eugênio Paccelli Trigueiro Pereira (XXX.996.854-XX) , Roberto Maia Cavalcanti (XXX.812.684-XX) e da Fundação José Américo (08.667.750/0001-23) , condenando-os ao pagamento da quantia abaixo discriminada, com a fixação do prazo de 15 (quinze) dias, a contar das notificação, para comprovarem, perante o Tribunal (art. 214, inciso III, alínea "a", do RITCU) , o recolhimento da dívida aos cofres da Financiadora de Estudos e Projetos (Finep) , atualizada monetariamente e acrescida dos juros de mora, calculados a partir da data indicada até a do efetivo recolhimento, na forma prevista na legislação em vigor: 
	Data
	Valor (R$) 

	11/7/2012
	501,50

	11/7/2012
	501,50

	11/7/2012
	1.103,00

	15/12/2010
	6.278,70

	27/12/2011
	59.031,00

	30/3/2012
	1.655,70

	30/3/2012
	614,00

	10/4/2012
	10.000,00

	10/4/2012
	2.400,00

	30/4/2012
	39.532,00

	1º/12/2010
	71.000,00

	23/11/2011
	66.550,26

	30/01/2012
	121,48

	1º/2/2012
	3.777,34

	27/3/2012
	91,11

	30/3/2012
	46.320,00

	10/4/2012
	26.690,00

	10/4/2012
	17.935,00

	25/7/2012
	910,00

	6/2/2010
	3.981,90

	6/2/2010
	946,05

	11/5/2011
	5.100,00

	8/6/2011
	99.120,85

	3/8/2011
	399.662,76

	28/11/2011
	80.000,00

	27/12/2011
	29.998,00

	2/7/2012
	108.500,00

	2/7/2012
	12.300,00

	Total
	1.094.662,15

	9.2. aplicar aos srs. Eugênio Paccelli Trigueiro Pereira (XXX.996.854-XX) e Roberto Maia Cavalcanti (XXX.812.684-XX) e à Fundação José Américo (08.667.750/0001-23) multa no valor de R$ 165.000,00 (cento e sessenta e cinco mil reais) , nos termos do art. 57 da Lei 8.443/1992 c/c art. 267 do RITCU, fixando-lhes o prazo de quinze dias, a contar das notificações, para comprovar, perante o Tribunal (art. 214, inciso III, alínea "a", do RITCU) , o recolhimento da dívida aos cofres do Tesouro Nacional, atualizada monetariamente desde a data do presente acórdão até a data do efetivo recolhimento, se for paga após o vencimento, na forma da legislação em vigor;
	9.3. autorizar, nos termos do art. 28, inciso II, da Lei 8.443/1992, a cobrança judicial das dívidas, caso não sejam atendidas as notificações;
	9.4. autorizar, caso solicitado, o pagamento das dívidas em até 36 (trinta e seis) parcelas mensais e consecutivas, nos termos do art. 26 da Lei 8.443/1992 c/c o art. 217 do RITCU, fixando o prazo de 15 (quinze) dias, a contar do recebimento da notificação, para comprovação perante o Tribunal do recolhimento da primeira parcela, e de 30 (trinta) dias, a contar da parcela anterior, para comprovação do recolhimento das demais parcelas, devendo incidir sobre cada valor mensal, atualizado monetariamente, os juros de mora devidos, na forma prevista na legislação em vigor;
	9.5. alertar aos responsáveis que a inadimplência de qualquer parcela acarretará o vencimento antecipado do saldo devedor;
9.6. dar ciência da presente deliberação ao Procurador-Chefe da Procuradoria da República no Estado da Paraíba, nos termos do § 3º do art. 16 da Lei 8.443/1992 c/c o § 7º do art. 209 do RITCU; e
9.7. dar ciência do presente acórdão aos responsáveis, à Finep e ao Ministério da Ciência, Tecnologia, Inovações e Comunicações.

Tomada de contas especial instaurada em virtude da rejeição da prestação de contas de convênio que tinha como objeto a execução de projeto intitulado Rede Interdisciplinar de Nanocompósitos, nos termos do plano de trabalho aprovado.

Primeira Câmara

Financiadora de Estudos e Projetos - Finep

3. Interessados/Responsáveis:
3.1. Interessados: Financiadora de Estudos e Projetos - Finep (33.749.086/0002-90) e Ministério da Ciência, Tecnologia, Inovações e Comunicações
3.2. Responsáveis: Eugênio Paccelli Trigueiro Pereira (XXX.996.854-XX), Roberto Maia Cavalcanti (XXX.812.684-XX) e Fundação José Américo (08.667.750/0001-23)

13.1. Ministros presentes: Walton Alencar Rodrigues (Presidente), Benjamin Zymler (Relator), Bruno Dantas e Vital do Rêgo.
13.2. Ministros-Substitutos presentes: Augusto Sherman Cavalcanti e Weder de Oliveira.

ACORDAO-COMPLETO-2535357

Acórdão 2541/2022 - Primeira Câmara

ACORDAO-COMPLETO-2441934

Acórdão de Relação 13603/2020 - Primeira Câmara

Acórdão de Relação

BENJAMIN ZYMLER

Adoto, como relatório, com alguns ajustes de forma, a instrução elaborada no âmbito da Secretaria de Controle Externo de Tomada de Contas Especial (SecexTCE) inserta à peça 31:
"INTRODUÇÃO
Cuidam os autos de tomada de contas especial instaurada pela Finep - Financiadora de Estudos e Projetos, empresa pública vinculada ao Ministério da Ciência, Tecnologia e Desenvolvimento, em desfavor da Fundação José Américo (FJA) e de seus ex-dirigentes Eugênio Pacelli Trigueiro Pereira e Roberto Maia Cavalcanti, em virtude de rejeição de prestação de contas do Convênio 01.10.0526.00 (peça 2, p. 34-50) , celebrado entre aquela empresa pública e a fundação de apoio indicada, com a interveniência e co-financiamento da empresa privada Nanox Tecnologia S.A., com recursos do Fundo Nacional de Desenvolvimento Científico e Tecnológico, e que tinha como objeto a execução do projeto intitulado 'Rede Interdisciplinar de Nanocompósitos', nos termos do plano de trabalho aprovado (peça 2, p. 54-88) . 
HISTÓRICO
2.	Os recursos teriam sido repassados em parcela única, na data de 23/11/2010, no valor de R$ 1.637.950,00, conforme informação consignada no relatório do tomador de contas (peça 2, p. 578-593) , por meio da ordem bancária 2010OB804386. Não constam dos autos os extratos bancários da conta corrente específica para trânsito dos valores, que não teriam sido enviados pelo convenente.  
3.	O convênio apresentava vigência original de 24 meses desde a data de sua assinatura, a qual não foi aposta no termo (peça 2, p. 49-50) . Consta apenas a informação de que o instrumento teve extrato publicado na imprensa oficial em 16/11/2010 (peça 2, p. 34) . O prazo para a apresentação da prestação de contas final seria de 60 dias a contar do final da vigência, na forma da cláusula sétima do instrumento (peça 2, p. 45) . 
4.	O convenente encaminhou documentação, a qual intitulou de prestação de contas final, compreendendo relatórios técnico e financeiro (peça 2, p. 95-106) , em 16/1/2013. 
5.	O relatório técnico final foi analisado e aprovado (peça 2, p. 89-93) .
6.	Quanto ao relatório financeiro, foram levantadas pendências, reunidas no Relatório de visita de acompanhamento financeiro de projetos (peça 2, p. 107-108; 110-112) , decorrente de fiscalização efetuada pela Finep, entre 21/10/2013 e 25/10/2013, as quais podem ser sintetizadas nos seguintes substratos: 
6.1. ausência de comprovação suficiente da existência dos pressupostos para realização de contratações diretas, sem processo licitatório;
6.2. ausência de documentação comprobatória de despesas, no valor total de R$ 1.094.622,15; e
6.3. ausência de atesto de recebimento em documentos fiscais ou recibos empregados na prestação de contas.
7.	A partir destas constatações, a Finep deflagrou uma série de notificações aos ex-dirigentes da fundação, para que suprissem as pendências apontadas. Apresentamos, abaixo, em demonstrativo sintético, aquelas que lograram sucesso e também as frustradas, estas unicamente no que tange à entidade convenente. Foram desprezadas as comunicações em duplicidade, porquanto a Finep utiliza base de dados da empresa Serasa Experian, a qual reproduz informações coletadas de bancos de dados privados, dentro de uma escala de probabilidades, disponibilizando várias alternativas de endereço dos destinatários, como exemplificado nos autos (peça 2, p. 501-503) :
	Destinatário
	Localização nos autos
	Recebimento

	Fundação José Américo
	 (peça 2, p. 109-112; 117-120; 510-514; 516-520) 
	Não houve; foram publicados editais (peça 2, p. 125-126; 565-566) , em 25/3/2016 e 23/2/2018

	Boanerges Felix da Silva
	 (peça 2, p. 127-143) 
	6/8/2016 - (peça 2, p. 145) ,

	Sérgio Martins de Carvalho Santiago
	 (peça 2, p. 146-161) 
	7/4/2016 - (peça 2, p. 162) 

	Luis Enok Gomes da Silva
	Peça 2, p. 200-215
	11/4/2016 - (peça 2, p. 217) 

	Gesse Gomes Meira
	Peça 2, p. 236-251
	8/4/2016 - (peça 2, p. 252) 

	Eugênio Pacelli Trigueiro Moreira
	Peça 2, p. 520-525
	18/1/2018 - (peça 2, p. 527) 

	Roberto Maia Cavalcanti
	Peça 2, p. 435-450
	17/1/2017 - (peça 2, p. 452) 

 8.	Nessas notificações, a Finep apontou, ainda, a ausência de envio da prestação de contas final, o que é contraditório com a própria providência requerida nesses expedientes, qual seja, o reenvio da prestação de contas final, inicialmente encaminhada em 16/1/2013, onde o formulário específico da Finep deveria ter todos os seus campos preenchidos. 
9.	Somente o Sr. Luiz Enok Gomes da Silva compareceu aos autos, para rechaçar sua responsabilização na tomada de contas especial, arguindo ilegitimidade passiva (peça 2, p. 432-434) , pois haveria se desligado da Fundação José Américo em 9/2/2009, enquanto a vigência do instrumento compreendeu o período entre 8/11/2010 e 8/11/2012.
10. Reexaminando a matéria e compilando informações coligidas aos autos, a manifestação da área técnica da Finep intitulada 'Formulário para proposta de TCE' (peça 2, p. 471-488) e sua posterior validação (peça 2, p. 489-491) responsabilizam a própria Fundação José Américo, seu ex-Diretor Executivo Eugênio Pacelli Trigueiro Moreira e seu ex-Diretor Adjunto Roberto Maia Cavalcanti, todos de forma solidária, pelo valor integral repassado. Diante da aprovação do relatório técnico final do projeto, a Finep decidiu por não responsabilizar o coordenador do projeto, Sr. Antônio Gouveia de Souza (peça 2, p. 490) . As responsabilizações dos Srs. Luiz Enok Gomes da Silva, Boanerges Felix da Silva, Sérgio Martins de Carvalho Santiago e Gesse Gomes Meira foram afastadas por falta de poderes estatutários para a ordenação de despesas, períodos de responsabilidade que não coincidem com os eventos irregulares ou, ainda, por inexistência de evidências nos autos que atestassem nexos de causalidade de suas condutas com o resultado presumidamente danoso. 
11.O tomador de contas, em seu relatório (peça 2, p. 578-593) , aquiesce às considerações pretéritas da área técnica, sendo acompanhado em seu entendimento pela auditoria interna da Finep (peça 2, p. 596-597) e pelas instâncias subsequentes do controle interno, em uníssono (peça 2, p. 602-609) , manifestações das quais tomou ciência a autoridade ministerial (peça 5) .
12.Atuando inicialmente nos autos, a SecexTCE, em pareceres convergentes (peças 6-8) , após atestar a presença, no processo, dos pressupostos de constituição e de procedibilidade constantes da Instrução Normativa TCU 71/2012, com a redação e acréscimos da Instrução Normativa 76/2016, entendeu que a atribuição das responsabilidades pelo órgão repassador afigurava-se correta, mas dissentiu da fundamentação da tomada de contas especial, uma vez que não teria ocorrido 'omissão de prestação de contas', mas, sim, impugnação de dispêndios específicos por ausência de documentação comprobatória e de atestados de recebimento dos bens e serviços supostamente adquiridos e incorporados ao objeto do ajuste. 
13.Para facilitar ao leitor, transcrevemos os trechos específicos da instrução de peça 6, que descrevem a situação observada:
'18. A atribuição das responsabilidades afigura-se correta. Nos termos do estatuto da fundação, em seu art. 20, alínea 'l' (peça 2, p. 18) , compete ao Diretor Executivo, em conjunto com o Diretor Adjunto, 'assinar cheques e ordens relativas à movimentação de fundos ou recursos da Fundação', o que lhes confere, de forma inequívoca, as funções de ordenadores de despesas e caracteriza um nexo causal entre os dispêndios desguarnecidos de documentação hábil para comprovar sua associação com a execução do objeto do ajuste, mencionados no item 6.2 desta instrução e suas condutas comissivas ou omissivas. Os eventos inquinados situam-se temporalmente nos períodos de gestão dos responsáveis apontados. O ex-Diretor Executivo Eugênio Pacelli Trigueiro Moreira e o ex-Diretor Adjunto Roberto Maia Cavalcanti foram nomeados, respectivamente, pelas portarias R/GR 164, de 9/2/2009 (peça 2, p. 24) , e FJA/GAB/DEX 003/2009 (peça 2, p. 27) , de 11/5/2009. O Sr. Eugênio Pacelli Trigueiro Moreira desligou-se da fundação somente em 26/10/2012 (peça 2, p. 30) , às vésperas do final da vigência do convênio, em 8/11/2012. Não há registro do fim do período de responsabilidade do Sr. Roberto Maia Cavalcanti. O relatório de visita de acompanhamento financeiro de projetos (peça 2, p. 107-108; 110-112) não faz menção às datas de realização das despesas glosadas, mas não faz qualquer indicação de que não se circunscrevam ao período de vigência do convênio. Contudo, essas informações foram consignadas em demonstrativos (peça 2, p. 98-105) , denominados de relação de pagamentos efetuados, que compõem a prestação de contas apresentada.  
19.	A modulação do débito, todavia, carece de reparos. É reconhecida pelo repassador a plena realização do objeto, com a materialização plena dos consectários colimados pelo financiamento público do desenvolvimento científico e tecnológico do país. O que se pretende asseverar na prestação de contas, na parte entendida como inadimplida, é que todos os recursos disponibilizados foram efetivamente empregados na consecução desse objeto, e não alhures, em destinações nobres ou não. Ou, contemplando o tema de outro ângulo, se não houve duplicidade de financiamento, com enriquecimento sem causa do convenente ou de terceiros. 
20.	Não ocorreu, ao contrário do sustentado pela Finep, uma 'omissão do dever de prestar contas financeira', situação identificada como ensejadora do débito apurado, conforme registrado no relatório do tomador de contas (peça 2, p. 582) . As contas foram prestadas, inclusive no tocante à execução financeira, como asseverado em todas as notificações empreendidas, relacionadas as exitosas no item 7 desta instrução. Entretanto, como documentado no relatório de visita de acompanhamento financeiro de projetos (peça 2, p. 107-108; 110-112) , decorrente de fiscalização (documental e à distância) efetuada pela Finep, entre 21/10/2013 e 25/10/2013, parte do acervo estaria comprometido diante das falhas e lacunas ali apontadas, como ausência de documentação comprobatória de parte das despesas realizadas e de atestados de recebimento dos bens e serviços cuja aquisição e incorporação ao objeto se pretendia provar. 
21.	A ausência de documentação comprobatória de parte das despesas realizadas é anomalia incontornável sem recurso a outras fontes de prova, que não estavam disponíveis ou não existiam. É irregularidade capital, a qual, se não contornada, enseja o dever de restituir os recursos correspondentes. Esse conjunto de dispêndios rejeitados por esse vício foi quantificado no valor de R$ 1.094,622,15. As datas e valores individualizados desses dispêndios foram extraídos dos demonstrativos que integram a prestação de contas (peça 2, p. 98-105) . 
22.	A falta de registros de atesto do recebimento de bens e serviços, por seu turno, a despeito da exigência legal, mesmo porque passível de suprimento pelo próprio convenente, seria incapaz de, isoladamente, inquinar a realização de despesas. 
23.	As contratações diretas em que alegadamente não haveriam sido satisfeitos os pressupostos legais, a despeito da gravidade dos supostos ilícitos, não representam necessariamente dano ao erário e não podem ensejar devolução de recursos. Em tese, a contratação irregular sem licitação poderia ensejar a realização de audiência, uma vez que tal ocorrência subsiste independentemente da conduta que gerou o dano. Veja-se que o débito apurado nos autos poderia decorrer de contratação direta ou de prévia licitação. Dito de outro modo, a existência de licitação não se afiguraria como óbice à consumação das irregularidades sob investigação, considerando que as anomalias se deram na execução do contrato. Contudo, considerando a ausência de evidências que suportem a ocorrência do ilícito, as quais somente poderiam ser coligidas por meio de diligência, penso recomendável que seja dispensada esta imputação.' 
14. A modulação do débito manteve-se restrita à parcela que fora efetivamente quantificada e que representava efetivamente um dano ao erário passível de cobrança, qual seja, o valor de R$ 1.094.622,15, de responsabilidade solidária entre a Fundação José Américo e seus ex-dirigentes Eugênio Pacelli Trigueiro Moreira e Roberto Maia Cavalcanti. Como critério para o estabelecimento das datas de ocorrência, foram empregados os registros consignados pelos próprios gestores na prestação de contas final, nos demonstrativos que a integravam (relação de pagamentos efetuados - peça 2, p. 98-105) . 
15. Com tais considerações, foi propugnada pela unidade técnica a citação dos responsáveis, no seguinte formato: 
'27.1 A realização de citação dos responsáveis abaixo nominados, com fundamento nos arts. 10, § 1º, e 12, incisos I e II, da Lei 8.443/1992 c/c o art. 202, incisos I e II, do RI/TCU, para que, no prazo de quinze dias, apresentem alegações de defesa e/ou recolham aos cofres aos cofres do Fundo Nacional de Desenvolvimento da Ciência e Tecnologia as quantias abaixo indicadas, atualizadas monetariamente a partir das respectivas datas até o efetivo recolhimento, abatendo-se na oportunidade as quantias eventualmente ressarcidas, na forma da legislação em vigor:
	Data
	Valor (R$) 

	11/7/2012
	501,50

	11/7/2012
	501,50

	11/7/2012
	1.103,00

	15/12/2010
	6.278,70

	27/12/2011
	59.031,00

	30/3/2012
	1.655,70

	30/3/2012
	614,00

	10/4/2012
	10.000,00

	10/4/2012
	2.400,00

	30/4/2012
	39.532,00

	1/12/2010
	71.000,00

	23/11/2011
	66.550,26

	30/01/2012
	121,48

	1/2/2012
	3.777,34

	27/3/2012
	91,11

	30/3/2012
	46.320,00

	10/4/2012
	26.690,00

	10/4/2012
	17.935,00

	25/7/2012
	910,00

	6/2/2010
	3.981,90

	6/2/2010
	946,05

	11/5/2011
	5.100,00

	8/6/2011
	99.120,85

	3/8/2011
	399.662,76

	28/11/2011
	80.000,00

	27/12/2011
	29.998,00

	2/7/2012
	108.500,00

	2/7/2012
	12.300,00

	Total
	1.094.662,15

Valor atualizado em 11/10/2018 (sem juros) : R$ 1.657.922,15
27.1.1 Responsável 1: Fundação José Américo (CNPJ 08.667.750/0001-23) ;
27.1.2 Responsável 2: Eugênio Pacelli Trigueiro Pereira (CPF XXX.996.854-XX) , ex-Diretor Executivo da Fundação José Américo (peça 2, p. 24-26) ;
27.1.3 Responsável 3: Roberto Maia Cavalcanti (CPF XXX.812.684-XX) , ex-Diretor Adjunto da Fundação José Américo (peça 2, p. 27-28) ;
27.2 Irregularidade: Impugnação parcial da prestação de contas do Convênio 01.10.0526.00, celebrado entre a Finep e a Fundação José Américo, decorrente de ausência de documentação comprobatória da realização de despesas relacionadas naquele âmbito; 
27.3 Conduta: permitir, na qualidade de ordenadores de despesas da Fundação José Américo, a realização de pagamentos desguarnecidos de suporte documental na execução financeira do Convênio 01.10.0526.00; 
27.4 Evidências: Descrição constante do Anexo 1, Impropriedade 2, do Relatório de visita de acompanhamento financeiro de projetos (peça 2, p. 110-111) ; Relação de Pagamentos Efetuados (peça 2, p. 98-105) ;
27.5 Dispositivos violados: art. 37, caput, c/c art. 70, parágrafo único da Constituição Federal/1988, art. 93 do Decreto-Lei 200/67; art. 66, do Decreto 93.872/1986, art. 30 da Instrução Normativa STN 1/1997, Cláusula Sétima, item 7.5 do termo do convênio 01.10.0526.00.'
16. O eminente relator, em singelo despacho (peça 9) , determinou a realização da citação nesses exatos moldes, o que foi operado pela unidade técnica responsável pelas comunicações processuais (peça 30) , usando bases de dados de sistemas corporativos à disposição do TCU: 
	Comunicação
	Data da expedição
	Destinatário
	Resultado

	Ofício 6486/2019-SecexTCE (peça 13) 
	15/08/2019
	Fundação José Américo
	Devolvido - Mudança (peça 17) 

	Ofício 6487/2019-SecexTCE (peça 14) 
	15/08/2019
	Eugênio Paccelli Trigueiro Pereira
	Devolvido - Mudança (peça 18) 

	Ofício 6488/2019-SecexTCE (peça 15) 
	15/08/2019
	Roberto Maia Cavalcanti
	20/08/2019 (peça 16) 

	Ofício 10908/2019-Secomp-4 (peça 22) 
	28/11/2019
	Fundação José Américo
	Devolvido - Mudança (peça 24) 

	Ofício 10910/2019-Secomp-4 (peça 23) 
	28/11/2019
	Eugênio Paccelli Trigueiro Pereira
	Devolvido -Número inexistente (peça 25) 

	Edital 0040/2020-Secomp-4 (peça 26) 
	24/01/2020
	Fundação José Américo
	Publicação em 28/01/2020

	Edital 0041/2020-Secomp-4 (peça 27) 
	24/01/2020
	Eugênio Paccelli Trigueiro Pereira
	Publicação em 28/01/2020

17. Apesar de regularmente citado, o Sr. Roberto Maia Cavalcanti deixou transcorrer in albis o prazo regimental de 15 dias que lhe foi concedido para apresentar alegações de defesa e razões de justificativa e/ou efetuar o recolhimento do débito, motivo pelo qual se impõe o reconhecimento da revelia de que trata o art. 12, § 3º, da Lei 8.443/1992. Deve ser ressaltado que a forma de contagem de prazos instituída pelo vigente Código de Processo Civil (lei 13.105/2015) , em dias úteis, é inaplicável à processualística de controle externo (Acórdão 2224/2018-TCU-Plenário-Rel. Min. Marcos Bemquerer) , que segue sendo regida pela Resolução TCU 170/2004 nesse particular.
18. Foram esgotadas as possibilidades de localização dos demais destinatários, a saber, a Fundação José Américo e o Sr. Eugênio Pacelli Trigueiro Pereira, mediante o uso de bases de dados corporativos à disposição do Tribunal (peças 19-21) . As tentativas efetuadas com o emprego dos endereços disponíveis restaram frustradas (peças 17-18 e 24-25) . 
19. Não restando alternativa à unidade técnica, foi efetuada citação editalícia dos referidos responsáveis (peças 26-27) . 
20. Sendo aplicável, em caráter subsidiário, a legislação processual civil vigente aos processos de controle externo do TCU, na forma do art. 298 de seu Regimento Interno, e inexistente detalhamento, na Resolução TCU 170/2004, sobre os requisitos de validade das notificações que compõem a fase externa da tomada de contas especial, deve-se analisar a situação já sob a égide do Código de Processo Civil vigente (Lei 13.105/2015) , eis que os fatos são posteriores a sua alongada vacatio legis, que teve termo final em 18/3/2016. O código, no capítulo referente à comunicação dos atos processuais, assim dispõe (grifamos) : 
'Art. 256.  A citação por edital será feita:
I - quando desconhecido ou incerto o citando;
II - quando ignorado, incerto ou inacessível o lugar em que se encontrar o citando;
III - nos casos expressos em lei.
§ 1o Considera-se inacessível, para efeito de citação por edital, o país que recusar o cumprimento de carta rogatória.
§ 2o No caso de ser inacessível o lugar em que se encontrar o réu, a notícia de sua citação será divulgada também pelo rádio, se na comarca houver emissora de radiodifusão.
§ 3o O réu será considerado em local ignorado ou incerto se infrutíferas as tentativas de sua localização, inclusive mediante requisição pelo juízo de informações sobre seu endereço nos cadastros de órgãos públicos ou de concessionárias de serviços públicos.'
21. Fredie Didier Jr. (in Curso de Direito Processual Civil, 19 Edição, 2016, Editora Juspodivm, vol. 1, p. 696) , leciona sobre o assunto: 
' (...) O local de citação é ignorado quando não se tem qualquer informação sobre o local onde se encontra o citando. O local de citação é incerto quando, embora se saiba em que território se possa encontrar o citando, não se tem o endereço. O local é inacessível quando, embora conhecido, não se possa lá realizar a citação, em razão de guerra, epidemia, calamidade pública, etc.' 
22. Prossegue, ainda, o doutrinador baiano ressaltando que, pelo novo regramento, ainda em suas palavras, 'a lei estabelece uma presunção legal absoluta de desconhecimento ou incerteza do local da citação' quando presentes os pressupostos do art. 256, § 3º da lei 13.105/2015.
23. A jurisprudência específica do TCU sobre o assunto ecoa tal entendimento, deixando inconteste que, atendidos os pressupostos próprios desta medida excepcional, quais sejam, a caracterização do destinatário como em local ignorado, incerto ou inacessível, é válida a citação ficta:  
'A citação por edital só pode ser aceita se o destinatário não for localizado nos seus endereços disponíveis nos autos, ainda que distintos daquele constante da base cadastral do CPF' (Acórdão 3022/2011-TCU-Segunda Câmara | Relator: AROLDO CEDRAZ) ; 
'Antes de promover a citação por edital, o TCU, para assegurar a ampla defesa, deve buscar ao máximo outros meios possíveis para localizar e citar o responsável, nos limites da razoabilidade, a exemplo das medidas previstas no art. 6.º, inciso II, da Resolução-TCU 170/2004, fazendo juntar aos autos documentação ou informação comprobatória dos diferentes meios experimentados que restaram frustrados, como também da impossibilidade em localizá-lo, demonstrando, quando for o caso, que ele está em lugar ignorado, incerto ou inacessível, procedimento que deve ser adotado mesmo quando for lançada pelos Correios a informação 'não procurado' no cartão de aviso de recebimento da comunicação processual remetida ao responsável' (Acórdão 4851/2017-TCU-Primeira Câmara | Relator: AUGUSTO SHERMAN) . 
'A não localização do responsável no endereço constante do Cadastro de Pessoas Físicas da Receita Federal (CPF) não é capaz de gerar, por si só, a presunção de que a pessoa se encontra em lugar desconhecido e incerto para justificar a notificação por edital em processo do TCU. Devem ser realizados outros procedimentos que permitam a conclusão de que foram efetuados significativos esforços para localizar o responsável, a exemplo de pesquisas junto a cadastros de órgãos públicos (ex. departamento de trânsito) ou concessionárias de serviços públicos (ex. empresas de telefonia e de fornecimento de energia elétrica) , ou mesmo pesquisas na internet, incluindo redes sociais' (Acórdão 1323/2016-TCU-Plenário - Rel. BENJAMIN ZYMLER) .
24. A despeito da caracterização da revelia de todos os citados, devem ser considerados, no entanto, eventuais elementos já constantes dos autos, os quais poderiam, em tese, conceder-lhes um juízo favorável.
25. Deve-se observar que, nos processos do TCU, a revelia não implica a presunção de que sejam verdadeiras todas as imputações levantadas contra os responsáveis, diferentemente do que ocorre no processo civil, em que o não comparecimento do réu aos autos leva à presunção da verdade dos fatos narrados pelo autor. 
26. Assim, independentemente da revelia, a avaliação da responsabilidade do agente nos processos desta Corte não prescinde dos elementos existentes nos autos ou para ele carreados, uma vez que são regidos pelo princípio da verdade material (Acórdão 163/2015-TCU-Segunda Câmara - Rel. Min. André de Carvalho; 2.685/2015-2ª Câmara - Rel. Min. Raimundo Carreiro; 2.801/2015-1ª Câmara - Rel. Min. Walton Alencar Rodrigues; 4.340/2015-1ª Câmara - Rel. Min. Weder de Oliveira; e 5.537/2015-1ª Câmara - Rel. Min. Weder de Oliveira) .
27. Finalizada essa breve retrospectiva, bem como o introito analítico, emergindo na apreciação meritória, reconhece-se que os apontamentos cabíveis e necessários ao deslinde da matéria não são extensos.
28. Não exsurgiram constatações posteriores que infirmem o entendimento externado pela unidade técnica na abordagem preliminar, não somente porque os responsáveis não apresentaram  alegações de defesa como inexistem nos autos elementos que o favoreçam, não abarcados inicialmente. 
29. Em se tratando de processo em que a parte interessada não se manifestou acerca das irregularidades imputadas, não há elementos para que se possa efetivamente aferir e reconhecer a ocorrência de boa-fé na conduta dos responsáveis, podendo este Tribunal, desde logo, proferir o julgamento de mérito pela irregularidade das contas, conforme os termos dos §§ 2º e 6º do art. 202 do Regimento Interno do TCU (Acórdão 2064/2011-TCU-Primeira Câmara - Rel. Min. Ubiratan Aguiar;  6.182/2011-1ª Câmara - Rel. Min. Weder de Oliveira, 4.072/2010-1ª Câmara - Rel. Min. Valmir Campelo; 1.189/2009-1ª Câmara - Rel. Min. Marcos Bemquerer; 731/2008-Plenário; Rel. Min. Aroldo Cedraz) .
30. No tocante à prescrição punitiva, temos que, conforme o Acórdão 1441/2016-TCU-Plenário, o qual uniformizou a jurisprudência acerca dessa questão, a prescrição subordina-se ao prazo decenal geral indicado no art. 205 do Código Civil, contado da data de ocorrência da irregularidade sancionada, nos termos do art. 189 daquele diploma, sendo este prazo interrompido pelo ato que ordenar a citação, a audiência ou a oitiva do responsável.
31. No caso específico, é preciso estabelecer o termo inicial desse interregno, uma vez que as irregularidades sancionadas se verificaram no decorrer de um intervalo temporal, tendo sido o débito decomposto em dezenas de parcelas, cada uma correspondendo a uma data de ocorrência. O critério que se adota comumente, em casos da espécie, é considerar como termo inicial do prazo prescricional a data limite para a apresentação da prestação de contas pelo aplicador dos recursos. Essa opção apresenta como fundamento o princípio da actio nata, pois, segundo seus defensores, representaria o termo inicial aquele momento em que o Estado teria condições de agir na defesa de seus interesses, quando se mostrasse necessário.  
32. Tal critério é passível de críticas, na medida em que a prestação de contas possui um caráter declaratório, e não constitutivo, das referências fáticas que se relacionam com as possíveis irregularidades que se habilitam a ser objeto de sanção. Desconsidera, sobretudo, o poder-dever estatal de acompanhar pari passu a execução da ação governamental, com potencial ablativo das desconformidades. Opera logicamente em desfavor do agente punível. Sua adoção será, contudo, sugerida, em coerência com a linha interpretativa mantida por esta Corte. 
33. No caso vertente, não ficou documentada a data exata do prazo final para esse mister, na medida em que era função da data de assinatura do instrumento, a qual não foi aposta nos autos. É, contudo, posterior à da data da publicação do extrato do convênio na imprensa oficial, qual seja, 16/11/2010 (peça 2, p. 34) , não sendo anterior à data de 14/10/2010, quando foi apresentado à Finep um formulário de dados cadastrais pelo proponente (peça 2, p. 33) . Como o prazo prescricional foi interrompido pelo despacho autorizativo da citação, na data de 8/7/2019 (peça 9) , encontra-se em plena fluência. 
34. Por último, deve ser ressaltado que a prescrição não afeta o julgamento das contas e o débito, já que a pretensão de ressarcimento ao erário é considerada imprescritível, ressalvadas hipóteses derivadas de ilícito civil, onde se infringem normas de direito privado (Súmula 282 do TCU; Recurso Extraordinário 669.069/MG) , em condição resolutiva de inflexão da intelecção do Supremo Tribunal Federal sobre a matéria.
CONCLUSÃO
35. Diante da ausência de documentação comprobatória de parte das despesas relacionadas na prestação de contas dos recursos geridos na órbita do Convênio 01.10.0526.00, gerando rejeição parcial das contas por parte do repassador, bem como a inércia verificada a partir das citações que foram endereçadas aos agentes responsabilizados, que abdicaram da apresentação de alegações de defesa e, por último, da inexistência de elementos probatórios que infirmem o chamamento efetuado e suas bases, a irregularidade das contas e a condenação em débito, bem como a aplicação da multa do art. 57 da lei 8.443/92 são o corolário natural do quadro. 
PROPOSTA DE ENCAMINHAMENTO
36. Diante do exposto, submeto os autos à consideração superior, fazendo-os acompanhar das seguintes proposições: 
36.1. decretar a revelia da Fundação José Américo (08.667.750/0001-23) , bem como dos Srs. Eugênio Pacelli Trigueiro Pereira (XXX.996.854-XX) e Roberto Maia Cavalcanti (XXX.812.684-XX) ;
36.2. julgar irregulares as contas da Fundação José Américo (08.667.750/0001-23) , bem como dos Srs. Eugênio Pacelli Trigueiro Pereira (XXX.996.854-XX) e Roberto Maia Cavalcanti (XXX.812.684-XX) , com fundamento nos arts. 1º, inciso I, 16, inciso III, alíneas 'b' e 'c', 19, caput, e 23, inciso III, da Lei 8.443/1992 c/c com os arts. 1º, inciso I, 209, incisos II e III, 210 e 214, inciso III, do Regimento Interno do TCU, condenando-a ao pagamento das importâncias a seguir especificadas e fixando-lhes o prazo de 15 (quinze) dias para que comprovem perante este Tribunal, em respeito ao art. 214, inciso III, alínea 'a', do Regimento Interno do TCU, o recolhimento da dívida aos cofres da Finep - Financiadora de Estudos e Projetos, atualizada monetariamente e acrescida de juros de mora calculados a partir das datas indicadas até a data do efetivo recolhimento e com o abatimento de valores acaso já satisfeitos, nos termos da legislação vigente:
	Data
	Valor (R$) 

	11/7/2012
	501,50

	11/7/2012
	501,50

	11/7/2012
	1.103,00

	15/12/2010
	6.278,70

	27/12/2011
	59.031,00

	30/3/2012
	1.655,70

	30/3/2012
	614,00

	10/4/2012
	10.000,00

	10/4/2012
	2.400,00

	30/4/2012
	39.532,00

	1/12/2010
	71.000,00

	23/11/2011
	66.550,26

	30/01/2012
	121,48

	1/2/2012
	3.777,34

	27/3/2012
	91,11

	30/3/2012
	46.320,00

	10/4/2012
	26.690,00

	10/4/2012
	17.935,00

	25/7/2012
	910,00

	6/2/2010
	3.981,90

	6/2/2010
	946,05

	11/5/2011
	5.100,00

	8/6/2011
	99.120,85

	3/8/2011
	399.662,76

	28/11/2011
	80.000,00

	27/12/2011
	29.998,00

	2/7/2012
	108.500,00

	2/7/2012
	12.300,00

	Total
	1.094.662,15

Valor atualizado em 11/10/2018 (sem juros) : R$ 1.739.619,50
36.3. aplicar aos responsáveis a multa prevista no art. 57 da Lei 8.443/1992 c/c o art. 267 do Regimento Interno, com a fixação do prazo de quinze dias, a contar da notificação, para comprovar, perante o Tribunal (art. 214, inciso III, alínea 'a', do Regimento Interno) , o recolhimento da dívida ao cofres do Tesouro Nacional, atualizada monetariamente desde a data do acórdão até a do efetivo recolhimento, se for paga após o vencimento, na forma da legislação em vigor;
36.4. autorizar, desde logo, a cobrança judicial das dívidas, nos termos do art. 28, inciso II, da Lei 8.443/1992 c/c o art. 219, inciso II, do Regimento Interno do TCU, caso não atendida a notificação;
36.5. autorizar, desde logo, com fundamento no art. 26 da Lei 8.443/1992 c/c o art. 217 do RI/TCU, caso seja do interesse dos responsáveis, o parcelamento da dívida em até 36 (trinta e seis) parcelas, incidindo sobre cada uma, corrigida monetariamente, os juros de mora devidos, sem prejuízo de alertá-la de que, caso opte por essa forma de pagamento, a falta de comprovação do recolhimento de qualquer parcela implicará o vencimento antecipado do saldo devedor, nos termos do art. 26, parágrafo único, da Lei 8.443/1992 c/c o art. 217, § 2º, do Regimento Interno do TCU;
36.6. encaminhar cópia da deliberação que vier a ser proferida ao Procurador-Chefe da Procuradoria da República no Estado da Paraíba, nos termos do § 3º do art. 16 da Lei 8.443/1992 c/c o § 7º do art. 209 do Regimento Interno do TCU, para adoção das medidas que entender cabíveis; e                                                              
36.7. dar ciência da deliberação que vier a ser proferida nestes autos à Finep - Financiadora de Estudos e Projetos, aos responsáveis e ao Assessor Especial de Controle Interno do Ministério da Ciência, Tecnologia, Inovações e Comunicações."
2.	O sr. Diretor e o sr. Secretário da SecexTCE ratificaram a instrução acima (peças 32 e 33) .
3.	O representante do Ministério Público junto ao Tribunal de Contas da União (MP/TCU) , em sua intervenção regimental, acolheu o encaminhamento alvitrado pela unidade técnica (peça 34) .
É o relatório.

não há

Subprocurador-Geral Paulo Soares Bugarin

TOMADA DE CONTAS ESPECIAL. RECURSOS DO FUNDO NACIONAL DE DESENVOLVIMENTO CIENTÍFICO E TECNOLÓGICO. CONVÊNIO. EXECUÇÃO DE PROJETO INTITULADO "REDE INTERDISCIPLINAR DE NANOCOMPÓSITOS". PRESTAÇÃO DE CONTAS PARCIALMENTE REJEITADA. CITAÇÃO. REVELIA. CONTAS IRREGULARES. DÉBITO. MULTA. CIÊNCIA.

TOMADA DE CONTAS ESPECIAL (TCE)

Em exame, processo de tomada de contas especial instaurada pela Financiadora de Estudos e Projetos (Finep) , empresa pública vinculada ao Ministério da Ciência, Tecnologia, Inovações e Comunicações, em desfavor da Fundação José Américo (FJA) e de seus ex-dirigentes, srs. Eugênio Pacelli Trigueiro Pereira e Roberto Maia Cavalcanti, em virtude da reprovação parcial da prestação de contas do Convênio 01.10.0526.00 (peça 2, p. 34-50) .
2.	Referido convênio, celebrado entre a Finep e a FJA, com a interveniência e co-financiamento da empresa privada Nanox Tecnologia S.A., contou com recursos do Fundo Nacional de Desenvolvimento Científico e Tecnológico e tinha por objeto a execução do projeto intitulado "Rede Interdisciplinar de Nanocompósitos", nos termos do plano de trabalho aprovado (peça 2, p. 54-88) .
3.	A vigência do ajuste era de até 24 meses, a contar da data de sua assinatura, a qual não consta do termo. Sabe-se apenas que a publicação do extrato do instrumento no Diário Oficial da União ocorreu em 16/11/2010. Já o prazo para a prestação de contas era de até 60 meses, contados da data do término da vigência (peça 2, p. 37) .  
4.	Os recursos foram repassados em parcela única, em 23/11/2010, no montante de R$ 1.637.950,00, conforme informação consignada no relatório do tomador de contas (peça 2, p. 578-593) .
5.	O convenente encaminhou a prestação de contas final, acompanhada de relatórios técnico e financeiro, em 16/1/2013 (peça 2, p. 95-106) .
6.	A Finep exarou parecer por meio do qual analisou e aprovou a prestação de contas técnica final encaminhada pela FJA, ressaltando que "o projeto foi executado de forma satisfatória, compatível com os recursos efetivamente aportados pela Finep" (peça 2, p. 89-93) .
7.	Quanto ao relatório financeiro, foram suscitadas pendências, nos termos do "Relatório de visita de acompanhamento financeiro de projetos", exarado após visita efetuada pela Finep no período de 21/10/2013 a 25/10/2013 (peça 2, p. 107-108 e 110-112) . As impropriedades detectadas foram:
	a) não localização da documentação relacionada às contratações realizadas;
	b) ausência de documentação comprobatória de despesas relativas a diárias, material de consumo, equipamentos e serviços de terceiros, no valor total de R$ 1.094.622,15; e
	c) existência de documentos fiscais ou recibos sem o atesto de recebimento do bem/serviço ou sem a identificação do convênio.
8.	Conforme detalhado pela SecexTCE, houve uma série de notificações dirigidas à FJA e aos seus ex-dirigentes na tentativa de regularizar as pendências acima apontadas.
9.	O Relatório do Tomador de Contas 6/2018 concluiu pela reprovação da prestação de contas e impugnação total dos recursos repassados. Por conseguinte, houve a imputação de débito no valor de R$ 1.637.950,00, solidariamente, à FJA, ao seu ex-diretor executivo e ordenador de despesas, sr. Eugênio Pacelli Trigueiro Moreira, e ao seu ex-diretor adjunto, sr. Roberto Maia Cavalcanti (peça 2, p. 578-593) .
10.	No âmbito desta Corte de Contas, em instrução inicial, a SecexTCE ratificou a atribuição das responsabilidades efetuada pela Finep (peça 6) .
11.	Cumpre destacar que o sr. Eugênio Pacelli Trigueiro Moreira desligou-se da fundação em 26/10/2012 (peça 2, p. 30) , às vésperas do final da vigência do convênio, em 8/11/2012. Não há registro, nos autos, do fim do período de gestão do sr. Roberto Maia Cavalcanti. 
12.	Quanto ao valor do débito, porém, a unidade técnica fez algumas considerações. Em primeiro lugar, destacou ter sido reconhecida, pela entidade repassadora, a plena realização do objeto, "com a materialização plena dos consectários colimados pelo financiamento público do desenvolvimento científico e tecnológico do país". Embora a Finep tenha mencionado como causa ensejadora do débito a "omissão do dever de prestar contas financeira", esta situação não se deu. Conforme já mencionado, houve a prestação de contas, inclusive no tocante à execução financeira. Por outro lado, a fiscalização efetuada pela Finep apurou que parte da execução do convênio estaria comprometida diante das falhas encontradas, tais como a ausência de documentação comprobatória de despesas e de atestos de recebimento dos bens e serviços. O conjunto de gastos rejeitados foi quantificado em R$ 1.094,622,15. 
13.	Já as contratações diretas sem a observância dos pressupostos legais, embora graves, destacou a SecexTCE, não representam, necessariamente, dano ao erário, podendo ensejar a realização de audiência com vistas a eventual aplicação de multa. Mesmo porque as irregularidades ensejadoras do prejuízo ao erário ocorreram durante a fase de execução do ajuste.
14.	Assim, o débito que foi objeto da citação dos responsáveis manteve-se adstrito ao montante efetivamente quantificado pelo Finep, a saber, R$ 1.094,622,15.
15.	Foram, assim, promovidas as citações dos srs. Eugênio Pacelli Trigueiro Moreira e Roberto Maia Cavalcanti, bem como da FJA.
16.	Tendo em vista a devolução, por duas vezes, dos ofícios dirigidos ao sr. Eugênio Pacelli Trigueiro Moreira e à FJA (peças 13-14, 17-18, 22-25) , a citação destes responsáveis deu-se, por fim, via edital (peças 26 e 27) . Já o ofício citatório enviado ao sr. Roberto Maia Cavalcanti foi recebido no endereço do destinatário com sucesso (peças 15 e 16) .
17.	Todavia, mesmo regularmente notificados, os responsáveis deixaram transcorrer in albis o prazo para manifestação e não recolheram o valor devido.
18.	Ante a inexistência, nos autos, de elementos capazes de comprovar a boa e regular aplicação dos recursos impugnados, acolho a proposta formulada pela unidade técnica e endossada pelo Parquet especializado no sentido de julgar irregulares as presentes contas, com imputação de débito solidário e aplicação de multa.
19.	Nos termos do estatuto da FJA (art. 20, alínea "l" - peça 2, p. 18) , competia ao diretor executivo, em conjunto com o diretor adjunto, "assinar cheques e ordens relativas à movimentação de fundos ou recursos da Fundação", o que lhes confere, de forma inequívoca, responsabilidade pela ocorrência de gastos sem respaldo em documentação hábil a comprovar seu nexo de causalidade com o objeto pactuado. 
20.	Cumpre destacar que o ônus de comprovar a regularidade da integral aplicação dos recursos públicos compete ao gestor, por meio de documentação idônea, que demonstre, de forma efetiva e inequívoca, os gastos efetuados e o nexo de causalidade entre as despesas realizadas e os recursos federais recebidos. Dessa forma, o responsável deve trazer aos autos informações consistentes que afastem as irregularidades de forma cabal. Esse entendimento está assentado em diversos julgados, a exemplo dos Acórdão 8/2007-TCU-Primeira Câmara, 41/2007-2ª Câmara, 143/2006-1ª Câmara, 706/2003-2ª Câmara, 533/2002-2ª Câmara e 11/1997-Plenário, e encontra fundamento no art. 93 do Decreto-Lei 200/1967, o qual dispõe: "Quem quer que utilize dinheiros públicos terá de justificar seu bom e regular emprego na conformidade das leis, regulamentos e normas emanadas das autoridades competentes".
21.	Impõe-se apropriada, ainda, a aplicação da multa prevista nos arts. 19, caput, e 57 da Lei 8.443/1992. Para tanto, fixo o seu valor em R$ 165.000,00, correspondente a, aproximadamente, 10% do valor atualizado do débito.
22.	Ante o exposto, voto no sentido de que o Tribunal adote o acórdão que ora submeto à deliberação desta 1ª Câmara.
                  TCU, Sala de Sessões Ministro Luciano Brandão Alves de Souza, em 2 de junho de 2020.
BENJAMIN ZYMLER 
Relator